臺灣高等法院高雄分院刑事判決　　　　96年度上訴字第1588號
上　訴　人
即　被　告　甲○○
　　　　　　　　　　（現另案在臺灣臺南監獄執行中）
指定辯護人　本院公設辯護人　李佩娟
上列上訴人因違反槍砲彈藥刀械管制條例案件，不服臺灣高雄地
方法院95年度重訴字第10號中華民國96年5月23日第一審判決（
起訴案號：臺灣高雄地方法院檢察署94年度偵字第9415號），提
起上訴，本院判決如下：
    主  文
原判決關於未經許可製造爆裂物部分及定執行刑撤銷。
甲○○未經許可，製造爆裂物，累犯，處有期徒刑年柒月，併
科罰金新臺幣伍萬元，罰金如易服勞役，以新臺幣壹仟元折算壹
日，扣案如附表所示之物沒收。
    事  實
一、甲○○前於民國（下同）83年間，因殺人未遂案件，經原審
    法院以83年度訴字第3416號判處有期徒刑5 年1 月確定。嗣
    於86年3 月12日假釋出監並交付保護管束。又於86年間，因
    違反槍砲彈藥刀械管制條例案件，經臺灣臺中地方法院以86
    年度易字第4104號判處有期徒刑3 月，並經臺灣高等法院臺
    中分院以87年度上易字第631 號駁回上訴確定。上開假釋即
    經撤銷，入監執行殘刑2 年9 月8 日。嗣又於89年11月28日
    假釋出監，並於90年7 月11日假釋期滿，未經撤銷，其未執
    行之刑以已執行完畢論。詎其仍不知悔改，明知具有殺傷力
    或破壞性之爆裂物乃槍砲彈藥刀械管制條例第4 條第1 項第
    2 款所管制之物品，非經中央主管機關之許可，不得製造，
    竟基於製造爆裂物之犯意，於不詳時間，在高雄市○○區市
    ○路「東安宮」廟宇內拾撿未爆之高空煙火後，在不詳地點
    ，未經許可，將高空煙火加裝螺絲釘、鐵釘等物，以此方式
    製造完成可點火引燃高空煙火內所裝填之火藥、致生爆炸而
    具有殺傷力、破壞性，可於瞬間將人及物殺傷或毀損之土製
    爆裂物1 枚。嗣於94年4 月21日中午12時45分許，駕駛懸掛
    車號YG-5310 號車牌之自用小客車（原車號YO-8073 號）行
    經高雄縣鳳山市○○○路472 號前，為警攔查，扣得上開爆
    裂物1 枚，始悉上情。
二、案經高雄縣政府警察局鳳山分局移送臺灣高雄地方法院檢察
    署檢察官偵查起訴。
    理  由
一、訊據上訴人即被告甲○○固不否認有前揭拾得一枚高空煙火
    後，將之於外圍黏貼加裝螺絲釘、鐵釘等物之事實，惟辯稱
    ：伊加裝螺絲釘、鐵釘等物只是好奇而已，並不知其會具有
    殺傷力云云，經查，上揭被告拾獲高空煙火1 枚，經被告加
    裝螺絲釘、鐵釘之事實，除據被告供認外，復有相片2 張及
    扣案之土製爆裂物1 枚足資佐證，而上開土製爆裂物，經原
    審送請內政部警政署刑事警察局以檢視法、X 光透視法、拆
    解法、燃燒試驗法、呈色試驗法、氣相層析質譜分析法、紅
    外線光譜分析法、掃描式電子顯微鏡/X- 射線能譜分析法鑑
    驗結果：送鑑證物土製爆裂物1 顆，重504.3 公克、直徑8.
    4 公分、長10.3公分、外露爆蕊12公分，其組成材料及零件
    為爆蕊、錫箔紙、紙筒、螺絲釘、鐵釘、煙火類火藥、白色
    塑膠底座、煙火球。經X 光透視及拆解檢視，該爆裂物係以
    紙筒為容器，外以錫箔紙包裝，內填螺絲釘重75.1公克、鐵
    釘重124.3 公克、黑色塊狀之煙火類火藥重155.4 公克、黑
    色粉末之煙火類火藥重21.2公克、白色塑膠底座、煙火球重
    34.8公克，並以長25公分爆蕊插入內部為爆引。依其結構認
    係點火式具殺傷力之爆裂物，依其結構及火藥量，認係槍砲
    彈藥刀械管制條例所稱之爆裂物。其內填之螺絲釘、鐵釘裝
    填方式，可增加殺傷力，仍屬槍砲彈藥刀械管制條例所稱之
    爆裂物。另上開黑色塊狀物經該局以燃燒試驗法、呈色試驗
    法、氣相層析質譜分析法、紅外線光譜分析法、掃描式電子
    顯微鏡/X- 射線能譜分析法鑑定結果，檢出碳粉、鋁粉、鎂
    粉、硫粉、硝酸鉀等成分，認係煙火類火藥等情，有該局94
    年9 月8 日刑偵五字第0940136884號、95年6 月29日刑偵五
    字第0950095190號鑑驗通知書、94年8 月22日刑鑑字第0940
    073808號鑑定書各1 份在卷足憑（見原審卷第236 頁）。另
    扣案土製爆裂物經原審再送請法務部調查局以燃燒試驗法、
    離子捕獲遷移光譜儀分析法、氣相層析質譜儀分析法、熱烈
    解儀質譜分析法、耦合電漿質譜儀分析法、爆裂物鑑識結果
    ，認爆裂物之殺傷力或破壞性是憑藉爆炸瞬間產生的「超壓
    」、「碎片」、「人體的加速和減速」、「熱」等爆炸效應
    ，故評估爆裂物之威力，除檢視爆炸物（火藥）量的多寡，
    另需考量其中填賽的物質如鐵、玻璃、石塊等及其整體的組
    合構造，送鑑爆裂物分件之一紙筒容器經重建筒高約10cm、
    直徑約8.4cm 、筒紙厚度約4.5mm ，白色塑膠質有孔底座、
    圓塊狀黑色物體、黑色粉末及顆粒狀物質，經以燃燒試驗法
    檢測結果為性敏感亦被火花引燃之煙火類火藥，球狀體為高
    空煙火施放之球狀煙火彈、黑色塊狀、粉末及顆粒狀物質復
    以離子捕獲遷移光譜儀分析法、氣相層析質譜儀分析法、熱
    烈解儀質譜分析法、耦合電漿質譜儀分析法檢測結果，主要
    是碳粉、硫粉、鈉、鎂、鋁、鈣等成分，認係黑色煙火類火
    藥。螺絲釘長約12mm，總重約75g ，鐵釘長約18mm，總重約
    124g，導火線為連結火藥使用，錫箔紙包裝使用，依實務經
    驗以送鑑各物品足以製作完成以點火方式引燃之土製爆裂物
    。本案土製爆裂物之煙火類火藥量超過170g，較「一般爆竹
    煙火型式認可及個別認可作業辦法」第5 條筒製火花類每個
    火藥量30g 以下、爆炸單響炮類每個火藥量0.3g以下之規定
    火藥量高出甚多，於筒狀物內又填塞螺絲釘、鐵釘等金屬硬
    物，其爆炸時金屬硬物及高溫火焰，對近距離週遭人物都會
    造成某種程度損害，認具殺傷力等情，亦有該局鑑定通知書
    一份附卷可參（見原審卷(一)第358 頁）。本院審理時，被告
    以其是將螺絲釘等物裝填於高空煙火外圍，非填充於內部，
    引爆時對殺傷力有無加分之效果，其行為是否屬製造爆裂物
    ？尚有可疑，請求再送鑑定。經本院就被告之疑點，再請法
    務部調查局鑑定結果，據該局函复略稱：(一)有關高空煙火本
    身（未加裝螺絲釘、鐵釘等物）火藥作用時會發出火燄、火
    星、火花、聲響等聲光現象，為具爆發性及破壞力，對近距
    離周遭人及物具殺傷或毀損效應，惟由「爆竹煙火管理條例
    」規範列管許可其製、輸入及施放，屬於供應節慶、娛樂及
    觀賞之物品。(二)依「爆竹煙火管理條例」訂定之「一般爆竹
    煙火型式認可及個別認可作業辦法」規範「燃放後不得產生
    尖銳碎片」，為共同認可要件之一。若將螺絲釘、鐵釘等物
    填塞添裝於高空煙火內，將不會被認可為係供應節慶、娛樂
    及觀賞之一般爆竹煙火，其火藥作用時急劇產生之氣體壓力
    會將填裝之螺絲釘、鐵釘等尖銳硬物不定向射出，增加對近
    距離周遭人及物殺傷或毀損之威力，認屬於非法土製之爆裂
    物等情，亦有該局96年11月16日調科字第09600498520 號
    函附卷可考，是該爆裂物具有殺傷力乙節，應堪認定，被告
    所辯，並不足取，其罪已甚明確，犯行洵堪認定。
二、按所謂「爆裂物」，係指其物有爆發性具破壞力，可於瞬間
    將人及物殺傷或毀損而言（最高法院22年度上字第4131號判
    例意旨參照）。查扣案土製爆裂物，具有殺傷力，已如前述
    ，核被告所為，係犯槍砲彈藥刀械管制條例第7 條第1 項之
    未經許可製造爆裂物罪。查該條例雖於94年1 月26日修正公
    布施行，但前開條項之罪並未修正，自無從為新舊法之比較
    ，被告前於83年間，因殺人未遂案件，經原審法院以83年度
    訴字第3416號判處有期徒刑5 年1 月確定。嗣於86年3 月12
    日假釋出監並交付保護管束。又於86年間，因違反槍砲彈藥
    刀械管制條例案件，經臺灣臺中地方法院以86年度易字第41
    04號判處有期徒刑3 月，並經臺灣高等法院臺中分院以87年
    度上易字第631 號駁回上訴確定。上開假釋即經撤銷，入監
    執行殘刑2 年9 月8 日。嗣又於89年11月28日假釋出監，並
    於90年7 月11日假釋期滿，未經撤銷，其未執行之刑以已執
    行論，此有臺灣高等法院被告前案紀錄表1 份在卷可參，其
    於有期徒刑執行完畢後5 年內，再故意犯本案有期徒刑以上
    之罪，為累犯，除法定本刑死刑、無期徒刑不得加重外，其
    餘部分應依修正前刑法第47條規定加重其刑。惟修正後之刑
    法第47條第1 項並增訂強制工作免其執行或執行完畢後，5
    年內故意再犯有期徒刑以上之罪者，以累犯論之規定，且刪
    除「依軍法」受裁判者，不適用累犯之規定，以求司法與軍
    法一致，是以修正後之累犯範圍已有所減縮及擴張，當屬科
    刑規範事項之變更，比較新舊法，應認新法對被告較為有利
    ，自被告行為後，刑法業於95年7 月1 日修正公布施行，新
    修正刑法第47條關於累犯之規定，增加犯罪行為人之再犯係
    出於「故意」者，始有累犯加重之適用。本案被告再犯本案
    之罪，係出於故意，無論依修正前或修正後之刑法第47條規
    定（修正後係刑法第47條第1 項），均構成累犯，依新修正
    之刑法第2 條第1 項前段之規定，應適用新修正前刑法第47
    條第1 項規定論處。查被告係因一時好奇，基於玩樂之心態
    ，而將螺絲釘、鐵釘等物，黏填於其所撿獲之高空煙火上，
    但尚無從事不法之行為意圖，而所犯為死刑、無期徒刑或7
    年以上有期徒刑之重罪，縱科以最低度之刑，衡情仍屬過重
    ，是其犯罪情狀足堪憫恕，爰依刑法第59條規定減輕其刑。
三、原審就被告此部分犯行予以論罪科刑，固非無見；然查被告
    犯罪情狀足堪憫恕，業如前述，原審未依刑法第59條減輕其
    刑，尚有未洽，被告上訴，認其裝填螺絲釘等物於高空煙火
    上，該高空煙火應不具殺傷力，而指摘原判決此部分不當，
    雖無理由，惟原判決此部分既有可議，即屬無可維持，應由
    本院將原判決此部分及定執行刑撤銷，審酌被告素行非佳，
    僅因好奇即製造具殺傷力之爆裂物，對社會治安仍有潛藏之
    危險性，且所製造爆裂物，僅經簡單改造，未經用以犯罪，
    尚未造成實害，又其犯後坦承犯行（僅因不具專業，對於該
    改造之高空煙火是否具殺傷力，表示懷疑，一再請求鑑定）
    等一切情狀，爰予科處有期徒刑3 年7 月，併科罰金新臺幣
    5 萬元，被告犯罪時刑法第42條第2 項前段規定：「易服勞
    役以1 元以上3 元以下折算1 日。」又行為時之易服勞役折
    算標準，業據修正前罰金罰鍰提高標準條例第2 條前段規定
    ，就其原定數額提高為100 倍折算1 日，則本案被告行為時
    之易服勞役折算標準，應以銀元100 元以上300 元以下折算
    1 日，即新臺幣300 元以上900 元以下折算1 日。95年7 月
    1 日修正公布施行之刑法第42條第3 項前段規定：「易服勞
    役以新臺幣1,000 元、2,000 元或3,000 元折算1 日。」此
    部份以修正後之折算標準有利於被告。應依修正後刑法第42
    條第2 項規定，就併科罰金部分諭知易服勞役之折算標準。
    扣案具殺傷力之爆裂物1 枚，認屬違禁物，經送鑑定時拆解
    ，雖已不具爆裂物功能，然拆解後尚有附表1 、2 所示之物
    扣案，其中附表編號4 、5 部分，均係被告所有且供本案犯
    罪所用之物，爰依刑法第38條第1 項第2 款之規定，宣告沒
    收之；附表編號1 至3 所示之火藥，則屬違禁物，應依刑法
    第38條第1 項第1 款之規定，宣告沒收。
四、原判決未經許可持有子彈、刀械、竊盜及收受贓物部分，業
    經判決確定，故不再論列，併此明。
據上論斷，應依刑事訴訟法第369 條第1 項前段、第364 條、第
299 條第1 項前段，槍砲彈藥刀械管制條例第7 條第1 項，刑法
第11條前段、第2 條第1 項但書、第59條、第47條第1 項、第42
條第3 項、第38條第1 項第1 款、第2 款，判決如主文。
本案經檢察官姜麗儒到庭執行職務。
中　　華　　民　　國　　96　　年　　12　　月　　18　　日
                  刑事第四庭    審判長法  官  蕭權閔
                                      法  官  吳進寶
                                      法  官  陳吉雄
以上正本證明與原本無異。
如不服本判決應於收受本判決後10日內向本院提出上訴書狀，其
未敘述上訴理由者，並得於提起上訴後10日內向本院補提理由書
狀（均須按他造當事人之人數附繕本）「切勿逕送上級法院」。
中　　華　　民　　國　　96　　年　　12　　月　　19　　日
　　　　　　　　　　　　　　　　　　　書記官  梁美姿
附錄本件判決論罪科刑法條：
槍砲彈藥刀械管制條例第7條第1項
未經許可，製造、販賣或運輸火砲、肩射武器、機關槍、衝鋒槍
、卡柄槍、自動步槍、普通步槍、馬槍、手槍或各類砲彈、炸彈
、爆裂物者，處死刑、無期徒刑或7 年以上有期徒刑；處徒刑者
，併科新台幣3 千萬元以下罰金。
附表
 ┌──┬────┬─────┬──────┬─────┐
 │編號│物品名稱│數量      │型式        │備註      │
 ├──┼────┼─────┼──────┼─────┤
 │ 1  │圓塊狀黑│1個       │重約154g、直│黑色煙火類│
 │    │色物體  │          │徑約63.5mm、│火藥      │
 │    │        │          │厚度約32.5mm│          │
 ├──┼────┼─────┼──────┼─────┤
 │ 2  │黑色粉末│1團       │重約20g     │黑色煙火類│
 │    │及顆粒狀│          │            │火藥      │
 │    │物質    │          │            │          │
 ├──┼────┼─────┼──────┼─────┤
 │ 3  │球狀體  │1個       │重約34g     │黑色煙火類│
 │    │        │          │            │火藥      │
 ├──┼────┼─────┼──────┼─────┤
 │ 4  │螺絲釘  │          │長約12mm，總│          │
 │    │        │          │重約75g     │          │
 ├──┼────┼─────┼──────┼─────┤
 │ 5  │鐵釘    │          │長約18mm，總│          │
 │    │        │          │重約124g    │          │
 └──┴────┴─────┴──────┴─────┘
                                                      q
